【裁判字號】    90,家上,18
【裁判日期】    900828
【裁判案由】    清償借款
【裁判全文】
臺灣高等法院臺中分院民事判決  九十年度家上字第一八號
      上  訴  人  甲○○
      法定代理人  呂淑貞
      被上訴人    華僑商業銀行股份有限公司
      法定代理人  戴立寧
      訴訟代理人  廖玉勤
右當事人間清償借款事件，上訴人對於中華民國八十九年十二月四日臺灣臺中地方法
院八十九年訴字第三二四六號第一審判決提起上訴，本院判決如左：
      主      文
上訴駁回。
第二審訴訟費用由上訴人負擔。
上訴人如於假執行程序實施前，以新台幣壹佰貳拾伍萬元為被上訴人預供擔保，得免
為假執行。
      事實及理由
一、本件被上訴人起訴主張：上訴人之被繼承人謝清枝，於民國八十八年一月八日向
    被上訴人借款新台幣（下同）二百十八萬元，借款期限自八十八年一月八日至八
    十九年一月八日止，利息以週年利率百分之八點五五（現為八點五三）計算，到
    期本金一次清償，如有逾期清償在六個月以內者，按上開利率百分之十，在六個
    月以上者，按上開利率百分之二十計付違約金，上開借款於八十九年一月八日屆
    期，尚有本金一百二十五萬元，及自八十九年一月十二日起之利息未償，而謝清
    枝已於八十八年八月十五日死亡，原審被告林秀莉及上訴人甲○○為謝清枝之限
    定繼承人，應在繼承被繼承人謝清枝遺產之範圍內對上開未償債務負連帶清償責
    任，爰依借貸法律關係提起本訴，請求原審被告林秀莉及上訴人甲○○於繼承被
    繼承人謝清枝遺產之範圍內，連帶給付被上訴人一百二十五萬元，及自八十九年
    一月十二日止至清償日止，按上開利率計算之利息暨逾期之違約金等語。原審判
    決准如被上訴人上開之請求，原審被告林秀莉對原判決未為聲明不服，而本判決
    結果不利於上訴人，該部分已告確定，上訴人不服提起本件上訴，被上訴人於本
    院聲明求為判決駁回上訴。
二、上訴人則以：本件系爭借據及授信契約書上借款人謝清枝名義並非上訴人之被繼
    承人謝清枝本人所簽，印文亦非其所捺印，原審被告林秀莉雖稱其係代理謝清枝
    所為，此事實為上訴人所否認。按必要共同訴訟人中之行為有利益於共同訴訟人
    者，其效力及於全體；不利者對全體不生不生效力。民事訴訟法第五十六條第一
    項第一款定有明文。本件訴訟為本於繼承所生之訴訟，屬必要共同訴訟之性質，
    依上開法條規定，對全體被告即不生效力，被上訴人仍應依民事訴訟法第二百七
    十七條舉証責任分配原則規定，對系爭借貸關係之存在負舉証責任。次按夫妻關
    於日常家務有代理權限，至於與日常家務無關之處分行為，則非有特別授權不得
    為之，如非經追認不生效力，原審被告林秀莉以謝清枝名義向被上訴人銀行借貸
    系爭借款，並無証據証明係用於支付家庭生活之必耍費用，且就通常生活之支付
    而言，要無可能需要高額之借款，系爭借貸顯非如被訴人所指之「一般日常家務
    之代理」，已超出夫妻間「日常家務代理」之範圍，應屬無權代理，被上訴人僅
    能向原審被告林秀莉求償，被上訴人請求上訴人甲○○清償借款為無理由等語置
    辯。原審法院為如上之判決，上訴人於本院聲明求為判決：(一)原判決廢棄。(二)被
    上訴人在第一審之訴駁回。(三)如受不利判決願供擔保請准宣告免假執行。
三、被上訴人主張上訴人為被繼承人謝清枝之限定繼承人，謝清枝生前以自己名義於
    八十八年一月八日向被上訴人借款二百十八萬元，迄今尚有本金一百二十五萬元
    暨利息、違約金未償之事實，業據被上訴人提出戶籍謄本、借據、及放款利息收
    回明細表等件為証，並為上訴人所不爭執，堪信被上訴人此部分主張為真實，惟
    被上訴人以上訴人為謝清枝之限定繼承人，應在繼承被繼承人謝清枝遺產之範圍
    內對上開未償債務負連帶清償責任，則為上訴人所否認，並以系爭借據及授信契
    約書上之簽名並非謝清枝所簽，印文亦非其所捺印，而係原審被告林秀莉枝所偽
    造，林秀莉雖為謝清枝之配偶，惟上開行為已超出夫妻間「日常家務代理」之範
    圍，應屬無權代理，被上訴人僅能向原審被告林秀莉求償，不得向上訴人請求清
    償等語置辯，經查：
  (一)被上訴人主張系爭借款原係謝清枝於八十六年十二月四日提供其所有坐落台中市
    東區○○○段一二四－九地號土地暨其上建號二０六一號之建物（門牌號碼為台
    中市○區○○○街五巷二十號）設定四百二十萬元之最高限額抵押權為擔保，於
    八十六年十二月二日簽立借據向被上訴人貸款三百五十萬元，約定借款期間自八
    十七年一月八日起至八十八日一月八日止、利率為年息百分之八、七五、屆期一
    次清償，惟於八十八年一月八日借款期限屆至時，因尚欠二百十八萬元未償，謝
    清枝乃於八十八年一月八日再與被上訴人以換單方式簽發系爭借款借據，而謝清
    枝於換單後，仍由其在被上訴人處之活期儲蓄帳戶第00000000000000帳號內扣息
    ，謝清枝並分別於八十八年一月十九日、八十八年七月十四日、八十八年七月二
    十一日償還本金九十三萬元，尚欠一百二十五萬元等情，有被上訴人提出之上開
    不動產登記簿謄本、八十六月十二月二日授信約定書、借據、放款部分本金、利
    息收回明細表、客戶交易明細月報表、及授信撥貸登錄單等件為証，經本院審酌
    結果核屬相符，堪認被上訴人上開主張為真實。又原審被告林秀莉於原審亦陳稱
    ：因被上訴人要求辦理換單，但謝清枝上班沒空，託伊去辦理，印章是謝清枝交
    給伊的，簽名部分為伊所簽的等語甚詳，按系爭借款既係謝清枝八十六年十二月
    二日所借未清償完畢之借款，又於八十八年一月八日換單簽立系爭借據繼續借貸
    ，而謝清枝係於八十八年八月五日死亡，有戶籍謄本在卷可稽，於謝清枝死亡前
    之借款期間內之利息，均由謝清枝上開帳戶內扣繳，且由謝清枝清償上開部分本
    金等情，由此事實，足認謝清枝應有授權原審被告林秀莉簽立系爭借據，若非如
    此，何以謝清枝於借貸期間內會依期支付利息，並清償上開部分本金，原審被告
    林秀莉上開陳述，應可採信。謝清枝既有授權原審被告簽立系爭借據，謝清枝即
    應對系爭借款負清償之責，即無上訴人所主張原審被告林秀莉為無代理權人、及
    有逾越夫妻間日常家務代理權之問題，則上訴人上開所辯，應不足採。
  (二)按繼承人對於被繼承人之債務，負連帶責任；又繼承人得限定以因繼承所得之遺
    產，償還被繼承人之債務。民法第一千一百五十三條第一項、第一千一百五十四
    條第一項分別定有明文。上訴人已向原審法院陳報為限定繼承一節，為被上訴人
    所不爭執，被上訴人主張上訴人為謝清枝之限定繼承人，應在繼承被繼承人謝清
    枝遺產之範圍內與原審被告林秀莉對謝清枝上開未償債務負連帶清償責任，核屬
    有據，應予准許。
四、綜上所述；被上訴人基於借貸及限定繼承法律關係，請求上訴人與原審被告林秀
    莉應在繼承被繼承人謝清枝遺產之範圍內連帶給付被上訴人一百二十五萬元，及
    自八十九年一月十二日起至清償日止，按週年利率百分之八、五三計算之利息，
    並自八十九年二月十三日起至清償日止，其逾期在六個月以內者，按上開利率百
    分之十；超過六個月以上者，按上開利率百分之二十計算之違約金，為有理由，
    原審以被上訴人請求，並無不合，予以准許，並就被上訴人陳明願供擔保請准宣
    告假行，酌定相當擔保金額併准許之，均核與法相符，上訴人猶執詞上訴，為無
    理由，應予駁回。又上訴人於本院陳明如受不利判決，願供擔保請准宣告免假執
    行，爰定相當擔保金額併准許之。
五、本案事實已臻明確，兩造其餘攻擊防禦方法，不足以影響本判決結果，爰不一一
    論述，併此敘明。
據上論結：本件上訴為無理由，依民事訴訟法第四百四十九條第一項、第七十八條、
第四百六十三條、第三百九十二條判決如主文。
中      華      民      國    九十      年      八      月    二十八    日
~B1民事第四庭審判長法  官  黃斐君
~B2                法  官  張鑫城
~B3                法  官  張浴美
右為正本係照原本作成。
如對本判決上訴，須於收受判決送達後二十日內向本院提出上訴書狀，其未表明上訴
理由者，應於提出上訴後二十日內向本院提出上訴理由書（須按他造人數附具繕本）
，並繳納送達用雙掛號郵票拾份（每份參拾肆元）。
上訴時應提出委任律師或具有律師資格之人之委任狀；委任有律師資格者，另應附具
律師及格證書及釋明委任人與受任人有民事訴訟法第四百六十六條之一第一項但書或
第二項（詳附註）所定關係之釋明文書影本。
~B                書記官  郭振祥
中      華      民      國    九十      年      八      月    二十九    日
附註：
民事訴訟法第四百六十六條之一（第一項、第二項）
對於第二審判決上訴，上訴人應委任律師為訴訟代理人。但上訴人或其法定代理人具
有律師資格者，不在此限。
上訴人之配偶、三親等內之血親、二親等內之姻親，或上訴人為法人、中央或地方機
關時，其所屬專任人員具有律師資格並經法院認為適當者，亦得為第三審訴訟代理人
。
                                                                        Ｌ


司法院資訊處製作；財團法人民間司法改革基金會備份。
